臺灣高雄地方法院刑事判決　　　　　　　95年度訴字第2967號
公　訴　人　台灣高雄地方法院檢察署檢察官
被　　　告　丙○○
選任辯護人　李慶榮律師
　　　　　　孫守濂律師
上列被告因偽造有價證券案件，經檢察官提起公訴（95年度偵字
第3985 號），本院判決如下：
    主  文
丙○○意圖供行使之用，而變造有價證券，處有期徒刑壹年捌月
，緩刑貳年。附表一所示支票變造發票月「4 」字部分，沒收之
。
    事  實
一、丙○○係高雄市○○區○○街634號綠店貿易有限公司經理
   （負責人為其夫黃明輝，另為不起訴處分），民國93年3 月
    間，丁○○開車搭載其妻戊○○及其女兒楊惠，至該公司
    購買服飾，經結算所購買之貨物款項，共計新台幣 (下同)4
    萬元，遂由戊○○交付其夫丁○○所簽發，以台灣土地銀行
    北台南分行為付款人，票號CEA0 000000 號、面額4 萬元、
    發票日93年4 月15日之支票1 紙 (下稱系爭支票)予 該店店
    員乙○○用以支付上開貨款。詎丙○○事後發現，該支票票
    期1 個月，與該公司和客戶及丁○○夫妻往來慣例開立7 至
    14 天 票期有違，竟基於變造有價證券犯意，於未經丁○○
    同意下，竟擅自將該支票發票日「4 」月更改為「3 」月，
    予以變造。嗣再持以向銀行提示兌款藉以行使而遭退票。
二、案經被害人丁○○訴由台灣高雄地方法院檢察署檢察官偵查
    起訴。
    理  由
一、訊據被告丙○○固坦承未經系爭支票發票人丁○○授權，將
    該支票發票日欄上「93年4 月15日」，其中「4 」字更改為
    「3 」字，而變造該支票之發票日，再持以向銀行提示兌現
    嗣遭退票之事實，惟矢口否認有何變造有價證券犯行，辯稱
    ：告訴人丁○○ (下稱告訴人)之 妻戊○○先前向伊經營之
    綠服飾店多次購貨，所開立之支票大都為7 日至14日，然系
    爭支票發票日竟長達一個月之久，伊收票後，誤認告訴人誤
    開發票日，應會同意更改發票日，乃先更改發票日，再交待
    店員即證人乙○○ (原名林佳美)打 電話予告訴人屆期至付
    款銀行於支票更改日期處蓋章。詎告訴人屆期竟拒絕於支票
    之更改處蓋章，此與伊對告訴人之信賴與預期不符。又伊曾
    任職於高雄市第五信用合作社擔任櫃員，深知支票發票日如
    有更改而未於更改處蓋章，付款銀行不會兌現支票，故伊更
    改支票之發票日僅係便宜措施，主觀上並無變造支票之犯意
    云云。
二、經查：
  (一)系爭支票遭被告於發票日欄上「93年4 月15日」，其中「4
    」字更改為「3 」字，而變造發票日，再持之向銀行提示兌
    現嗣遭退票之事實，業據被告於偵查及本院審理中坦承不諱
     ( 見 偵字卷第64頁、本院卷第50頁)， 核與證人即被告所
    經營之綠服飾店之店員乙○○於本院審理中證述：是被告更
    改支票發票日等語（見本院卷第47頁)， 互核相符，此外，
    復有系爭支票影本及退票理由單各1 紙在卷可稽 (見偵字卷
    第31-1頁)， 是被告之自白與事實相符，此部分之事實，應
    堪認定。
  (二)被告於本院審理中坦承伊未經發票人丁○○同意而自行更改
    系爭支票「發票日」之事實 (見本院卷第50頁)， 而證人戊○○於本院審理中證稱：伊於93年3 月間向被告所經營的店
    購買服飾，並交付伊先生丁○○開立之系爭支票予乙○○，
    發票日為同年4 月15日，嗣銀行通知該支票發票日遭塗改為
    同年4 月15日，事後乙○○有到台南來找伊協商，伊先生說
    票拿回來，要開兩個月 (即開立同年6 月15日)的 票給她，
    乙○○沒說什麼就走了，被告更改支票日期，事先並沒有徵
    得伊及伊先生同意等語 (見本院卷第38頁以下)， 證人即支
    票之發票人丁○○亦證述：93年3 月22日伊太太與女兒到被
    告的店拿貨，由伊開發票日為同年4 月15日之支票，面額為
    4 萬元，嗣後銀行通知伊，被告未經伊之同意而將支票發票
    日更改為同年3 月15日，後來被告有派乙○○來要求拿回支
    票，但伊表示要讓罰兩個月，即發票日改為同年6 月15日等
    語(見 本院卷第42頁以下)； 證人即收受系爭支票之被告店
    員乙○○於本院審理中亦證稱：伊收受系爭支票時，未注意
    看票期，後來被告更改日期後，有要伊打電話留言，一直到
    票期到的時侯，戊○○打電話來說我們把發票日更改過，她
    們很生氣等語（見本院卷第45頁)。 從而，被告未徵得發票
    人丁○○同意，擅自更改該支票發票日，自應負變造支票之
    責。被告雖空言主張雙方曾約定票期為七天，伊誤認告訴人
    誤開發票日，乃先行更改發票日云云，所辯與證人所證不符
    ，自難採信。
  (三)證人戊○○於本院審理時固證稱：以前向被告買貨，有限制
    發票日不能太長，而系爭支票之發票日比以前簽發之支票發
    票日更長等語（見本院卷第39頁以下)， 而證人丁○○亦證
    稱：以前交易大都開半個月的票，這一次開的支票日期較長
    等語（見本院卷第43頁)， 證人乙○○亦證稱：以往雙方交
    易票期大都是7 至14天等語（見本院卷第47頁），是依雙方
    以往之交易慣例，票期均不得過長之事實，固堪認定。參以
    雙方交易日期為93年3 月22日，而發票人丁○○簽發系爭支
    票之發票日為同年4 月22日，長達一個多月，是系爭支票之
    發票日亦較以往雙方交易開立支票之發票日為長之事實，亦
    堪認定。惟按刑法第201 條之變造有價證券罪，所謂變造係
    指無更改支票權限之人，對於真正之有價證券擅自更改其內
    容，致影響其原來之效果之行為，亦即只須對支票無權竄改
    ，即足構成變造行為。次按票據上之記載事項，除金額外，
    得由原記載人於「交付前」改寫之，但應於改寫處簽名，票
    據法第11條第3 項定有明文。準此，支票簽發「交付後」，
    非經發票人及執票人雙方同意，自不得任意更改，如無權而
    擅自更改，當屬變造。
  (四)本件被告與告訴人間以往之交易雖有票期不得過長之慣例，
    但雙方交易金額為區區4 萬元，此等民間買賣小額交易，於
    通常社會生活經驗上本具有一定程度之變通性，亦即每有為
    促成交易之成立，而變更原有交易慣例，乃商場上司空見慣
    之事。證人乙○○既證稱：於收受支票時，並未注意看發票
    日期等語（見本院卷第45頁），核與證人戊○○所證：伊交
    付系爭支票時，乙○○並未說發票日不行等語（見本院卷第
    39頁)， 互核大致吻合，益徵被告與告訴人間此次交易，並
    未明白約定限制系爭支票之發票日，準此，縱令告訴人果真
    違反雙方交易票期不得過長之慣例，亦屬民事糾紛。綜合被
    告與告訴人交易過程、交付貨物、收取支票、被告事後聯絡
    告訴人更改支票發票日、協商取回支票等節，交互以析，自
    不能僅以系爭支票之發票日較雙方以往交易慣例為長，即據
    以認被告有權擅自更改系爭支票之發票日，而為被告有利之
    認定。
  (五)綜上，被告上開所辯：伊更改系爭支票票期，係便宜措施、
    伊知悉如發票人未於更改處簽章，支票無法兌現，足證伊無
    主觀犯意等各節，俱不可採，本件事證明確，被告變造有價
    證券犯行，事證明確，洵堪認定，依法應予論科。
三、論罪科刑
　(一)核被告所為，係犯刑法第20 1條第1 項之變造有價證券罪。
    被告變造系爭支票後復持以向銀行提示藉以行使，其行使之
    低度行為，應為偽造之高度行為所吸收，不另論罪。又行使
    偽造之有價證券以使人交付財物，本即含有詐欺之性質，如
    果所交付之財物，即係該證券本身之價值，其詐欺取財仍屬
    行使偽造有價證券之行為，不另論以詐欺取財罪 (最高法院
    31 年 上字第1918號判例要旨參照)。 本件被告變造系爭支
    票後，持向銀行提示請求兌現，嗣遭退票，依上開判例見解
    ，不另對被告論以詐欺取財罪，附此敘明。
　(二)本案被告已交付貨物之賣方，為收取貨款於不諳法律下，致
  　誤蹈觸法，且事後已與告訴人達成和解，有調解筆錄及撤回
    告訴狀各1 份在卷可稽 (見本院卷第20頁以下)， 在客觀上
    實足以引起一般同情，而被告所犯上開變造有價證券之罪，
    其最輕本刑為三年以上有期徒刑之罪，揆諸其情節，如宣告
    法定最低刑，猶嫌過重，殊屬情輕法重，自應依刑法第59條
    規定，減輕其刑 (該條用語之修正，不影響其減刑之認定，
    應逕依修正前刑法規定處理)。 爰審酌被告未經發票人同意
    ，擅自變造系爭支票，並持向銀行提示要求兌現，損害告訴
    人票據信用，考量其犯罪動機，尚非出於違法之惡意，並斟
    酌其犯罪之目的、手段，並未造成損害等一切情狀，量處如
    主文所示之刑，以示懲儆。
　(三)被告未曾因故意犯罪受有期徒刑以上刑之宣告，有台灣高等
    法院被告前科紀錄表在卷可參，此次因一時失慮致觸犯本案
    犯行，惟已坦承部分犯行，且已與被害人和解，已如前述。
    復考量被告經此刑之宣告後，當知所警惕而信無再犯之虞，
    本院認以暫不執行其刑為適當，爰予以宣告緩刑2 年，以啟
    自新（95年7 月1 日修正施行之刑法就第74條緩刑規定亦有
    所修正，然依最高法院95年第8 次刑事庭會議決議意旨，犯
    罪在新法施行前，而新法施行後為緩刑之宣告，應適用新法
    第74條之規定，附此敘明）。
　(四)又偽造、變造之有價證券不論屬於犯人與否沒收之，刑法第
    205 條定有明文。未扣案之系爭支票，並無證據證明已滅失
    ，依上揭規定，其變造之發票月（「4 」字部分)， 不問屬
    於犯人與否，應予宣告沒收。
據上論斷，應依刑事訴訟法第299 條第1 項前段，刑法第201 條
第1 項、第59條、第74條第1項第1款、第205 條，判決如主文。
本案經檢察官甲○○到庭執行職務。
中      華      民      國    96   年   2   月  7   日
                      刑事第五庭審判長法　官  李嘉興
                                      法  官  陳君杰
                                      法  官  張金柱
如不服本判決，應於收受送達後10日內向本院提出上訴書狀。
中　　華　　民　　國　　96　　年　　2 　　月　　7 　　日
　　　　　　　　　　　　　　　　　　　書記官  莊正彬
中華民國刑法第201 條第1 項
意圖供行使之用，而偽造、變造公債票、公司股票或其他有價證
券者，處3 年以上10年以下有期徒刑，得併科3 千元以下罰金。
附表一-變造之支票
┌──┬───────┬─────┬───────┬───────┬────────┐
│編號│支票號碼      │發票日期  │發金額（新臺幣│發票人        │說明            │
│    │              │          │）            │              │                │
├──┼───────┼─────┼───────┼───────┼────────┤
│ 1  │0000000│93、3 、15│4萬元         │丁○○        │被告變造該支票之│
│    │              │          │              │              │發票月 (將「4 」│
│    │              │          │              │              │字改成「3」字   │
└──┴───────┴─────┴───────┴───────┴────────┘
